【裁判字號】    91,上訴,1124
【裁判日期】    920829
【裁判案由】    偽造貨幣
【裁判全文】
臺灣高等法院刑事判決                          九十一年度上訴字第一一二四號
    上  訴  人
    即  被  告  戊○○
    輔  佐  人  己○○
    指      定
    辯  護  人  本院公設辯護人  乙○○
右上訴人因偽造貨幣案件，不服臺灣板橋地方法院九十年度訴字第二０六九號，中華
民國九十一年三月七日第一審判決（起訴案號：臺灣板橋地方法院檢察署九十年度偵
字第一一八三五號），提起上訴，本院判決如左：
    主  文
原判決撤銷。
戊○○無罪
    理  由
一、本件公訴意旨略以：被告戊○○意圖供行使之用，於民國九十年五月間，在桃園
    市縣，收集偽造如附表所示之新台幣（下同）一千元券共十一張，嗣於九十年五
    月十五日二時許，在台北市中正橋為警臨檢查獲。因認被告戊○○涉犯有刑法第
    一百九十六條第一項意圖供行使之用而收集偽造之通用紙幣罪嫌云云。
二、本件公訴訴人認為被告戊○○涉犯有前開意圖供行使之用而收集偽造之通用紙幣
    罪嫌，無非係以：(一)、前揭扣案物品，經勘驗紙質及印刷過差，接手觸摸且乍看
    即可知係偽鈔，業經檢察官勘驗屬實；且查獲數量非微，足認被告係意圖供行使
    之用而收集。(二)、依被告所辯，扣除其於不詳時地已使用者及收取五百元及其他
    零鈔者，縱偽鈔泛濫，亦絕無在不同時地向不同顧客收取多筆小額給付，而收得
    一萬五千元，其中竟有十一張千元偽鈔之可能；等資為認定被告犯罪之依據。按
    犯罪事實應依證據認定之，無證據不得推定其犯罪事實，又不能證明被告犯罪或
    其行為不罰者，應諭知無罪之判決，刑事訴訟法第一百五十四條、第三百零一條
    第一項分別定有明文。次按認定不利於被告之事實，須依積極證據，茍積極之證
    據本身存有瑕疵而不足為不利於被告事實之認定，即應為有利於被告之認定，更
    不必有何有利之證據，而此用以證明犯罪事實之證據，猶須於通常一般人均不至
    於有所懷疑，堪予確信其已臻真實者，始得據以為有罪之認定，倘其證明尚未達
    到此一程度，而有合理性之懷疑存在，致使無從為有罪之確信時，即應為無罪之
    判決，最高法院八十二年度臺上字第一六三號著有判決、同院七十六年度臺上字
    第四九八六號、三十年度上字第八一六號亦分別著有判例可資參照。
三、訊據被告戊○○堅決否認有上開意圖供行使之用而收集偽造之通用紙幣罪犯行，
    辯稱：(一)、其本人並不知道其所收受的為偽鈔，該紙鈔是其本人在菜市場賣塑膠
    袋時收到的。約於為警查獲前四天內買賣貨品時所收到的，當時其本人身上的款
    項約有一萬三千元左右；迨於為警查獲時，其本人才得知其所收受之紙鈔為偽鈔
    ；當時警察是一張一張比對，並帶其至加油站用偽鈔筆檢驗，該筆偽鈔有三分之
    二以上用偽鈔筆亦無法辯認。(二)、其並非明知是偽鈔而故意收集或行使。
四、本院認定被告不構成上開意圖供行使之用，而收集偽造之通用紙幣罪之理由：
  (一)、被告於上開時地為警查獲之一千元紙鈔十一張，因紙質及印刷過差，經以手觸
      摸且乍看結果，固係偽鈔，此雖經檢察官勘驗並記錄在卷（臺灣板橋地方法院
      檢察署九十年度偵字第一一八三五號偵查卷第一九頁）。
  (二)、惟上開一千元之偽鈔十一張係被告戊○○於九十年五月十五日凌晨二時許，騎
      乘機車由台北縣永和市前往台北市方向途中，於台北市○○○○○道方向，於
      警察機關所設路障臨檢盤查時，警察要被告戊○○出示證件時，自被告戊○○
      之皮夾中查獲等情，故警察機關移送書與查獲案件移辦單及被告之警詢筆錄均
      載明被告係持有偽造之紙鈔等情，有刑事案件移送書、查獲案件移辦單及被告
      之警詢筆錄各在卷足稽（臺灣台北地方法院檢察署九十年度偵字第一一九三四
      號偵查卷第一頁、四頁至第六頁）；復經當時執行路檢勤務之警員即證人庚○
      ○與丙○○於本院調查時證稱，當時由小隊長帶隊，尚包括渠等二人與黃彥彰
      共四人執行路檢勤務，由警員庚○○負責攔車，丙○○與其他二人負責警戒、
      盤查；當時被告戊○○騎機車經過，渠等便加以攔檢，請被告戊○○將機車停
      於旁邊，由另一警員黃彥彰負責盤查，並請被告戊○○出示證件，被告戊○○
      將證件拿出供渠等檢查時，始發現被告戊○○之皮夾裡面有偽鈔，當時是由另
      一位警員黃彥彰發現的，惟當時還不確定被告戊○○皮夾所帶的十一張千元紙
      鈔即為偽鈔，因與戊○○身上所帶之真鈔互相比較後，感覺與真鈔不太一樣，
      只是懷疑而已，隨後才將被告戊○○帶回台北市政府警察局保安大隊一中隊查
      證，各等語明確（本院卷第八七頁至第八九頁）。由此可見，上開十一張千元
      偽鈔當時是放於被告戊○○之皮夾中，而且連同其他真鈔同時放置於皮夾內，
      被告戊○○並未提出行使使用至明。
  (三)、上開為警查獲之十一張千元偽鈔警察執行臨檢勤務時，警員只是發覺可疑，惟
      仍無法確定是偽鈔等情，已如上述。雖檢察官初步勘驗結果，認定是偽鈔；惟
      前揭十一張千元偽鈔本院擬進一步送鑑定時，因原保管之臺灣板橋地方法院檢
      察署贓物庫之承辦人員於該署承辦檢察官調取該扣案之十一張千元偽鈔勘驗歸
      還該署贓物庫時，適承辦人員出差不在，由其他同事代為收取後，加以該十一
      張千元偽鈔體積小，且該署贓物庫搬遷與擴建之故，致該十一張千元偽鈔可能
      夾於其他贓物，致無法調取等情，有臺灣板橋地方法院檢察署公函附書面報告
      各在卷足憑（本院卷第三四頁至第三七頁、四○頁至第四八頁、一○五頁至第
      一○八頁），並經證人即該署贓物庫承辦人員丁○○於本院調查時證述明確在
      卷（本院卷第一一七頁至第一一八頁）。
  (四)、又被告戊○○於尚未當兵前便向批發塑膠袋之上手甲○○批發塑膠袋來販賣；
      嗣於被告當兵退伍後，又向甲○○批發塑膠袋販賣。計被告當兵前至其退伍後
      向甲○○批發塑膠袋期間約有四、五年。一般是由甲○○每天載被告戊○○等
      至市場販售，從基隆到苗栗的傳統菜市場都有；嗣於到達市場後，由甲○○將
      捲筒式垃圾袋交給被告戊○○等販賣，迨於收攤後由甲○○再與被告等會算，
      依被告所販的售塑膠袋有多少支、未售畢有多少支，雙方再互相結算金額，之
      後被告交給甲○○批發的成本價，剩下的便是被告賺得的款項。一般至市場擺
      攤販售塑膠袋，如地點較遠，約為早上四、五點出發；如地點較近，則於早上
      七點多出發；一般販售結束時間為中午十二點到下午一點間；有時亦會至黃昏
      市場擺攤販賣塑膠袋，販售時間約從下午三、四點至晚上六點到七點左右收攤
      。而向甲○○批發塑膠袋的人，所交付甲○○之款項，各種錢幣均有，惟基本
      上都是交付散票，如新台幣五百元、一百元紙鈔或是五十元、十元等硬幣；販
      賣塑膠袋之攤商如被告戊○○等，大部分均將仟元紙鈔放置身上，除非被告散
      票不夠付，才會交付仟元紙鈔。又甲○○於販售塑膠垃圾袋時，有時確會收到
      偽鈔，但無法確定偽鈔來源；因做生意或多或少都會收到偽鈔；有時偽鈔可能
      是一般店家所給的，有時偽鈔是向甲○○批發塑膠袋的人給的，有時偽鈔則是
      菜市場買塑膠袋的客人所交付的，各種情形都有可能。至於是否為偽鈔，一般
      甲○○本身都會注意；但如生意較忙或急著送貨至多處甚或忙著結帳時，甲○
      ○則是於拿到現款後，計算其金額是否正確後，便直接將款項放進皮包裡面，
      而未加以檢查，故會有可能拿到仟元、五百元、一百元等之偽鈔各等情，復據
      證人即販賣塑膠袋之大盤商甲○○於本院調查時證述明確（本院卷第七一頁至
      第七七頁）。由此可知，被告戊○○既是於一般傳統市場從事販賣前開塑膠袋
      之生意，其本人接觸之人員廣而複雜，自有可能於買賣交易過程中，收到不明
      人士所交付之上開仟元偽鈔找零錢而無從辨識知悉其所收到之紙鈔確是偽鈔。
  (五)、綜上調查，警員於執行前開臨檢勤務時，只是於被告戊○○之皮夾中查獲前揭
      十一張千元偽鈔，惟於盤查之際，警員仍無法確定上開十一張千元偽鈔確係偽
      鈔，只是懷疑而已，已如前述；由此可見，就被告本人而言，實難遽認其於取
      得上開十一張千元紙鈔之際，確已明知前開紙鈔十一張即是偽鈔。可知，尚難
      證明被告明知上開十一張紙鈔確係偽鈔，而故意意圖供行使之用而予以收集。
      再者，本件經警查獲之前開十一張千元偽鈔，既係於被告戊○○之皮夾中查獲
      ，足見被告當時只是持有該偽鈔而已，並無其他積極證據足以證明被告當時係
      意圖供行使之用，而收集該偽造之十一張千元偽鈔，致犯有刑法第一百九十六
      條第一項意圖供行使之用而收集偽造之通用紙幣罪之犯行，揆諸前開說明，公
      訴人因未能積極證明被告確有意圖供行使之用而收集偽造之通用紙幣罪之犯行
      ，經核與前揭意圖供行使之用而收集偽造之通用紙幣罪之構成要件自有未合；
      此外又查無其他積極證據足認被告有何犯行，因不能證明被告犯罪，依法自應
      為被告無罪之判決。
五、對於原審判決與被告上訴之判斷：本件經調查結果，因不能證明被告有如公訴人
    所指訴之意圖供行使之用而收集偽造之通用紙幣罪之犯行，已如前述。原審疏未
    詳查，竟對被告予以科刑判決，尚有未洽。被告提起上訴，以其並非明知是偽鈔
    而故意收集或行使，以此為理由提起上訴，指摘原判決不當，為有理由。原判決
    既有不當，自屬無可維持，應由本院撤銷改判如主文第二項所示為無罪之判決。
據上論斷，應依刑事訴訟法第三百六十九條第一項前段、第三百六十四條、第三百零
一條第一項，判決如主文。
本案經檢察官周志榮到庭執行職務。
中      華      民      國    九十二    年      八      月    二十九    日
                              臺灣高等法院刑事第二十三庭
                                  審判長法  官  黃  瑞  華
                                        法  官  宋      祺
                                        法  官  陳  坤  地
右正本證明與原本無異。
如不服本判決，應於收受送達後十日內向本院提出上訴書狀，其未敘述上訴之理由者
並得於提起上訴後十日內向本院補提理由書（均須按他造當事人之人數附繕本）。
                                        書記官  陳  建  邦
中      華      民      國    九十二    年      十      月    二十九    日
附表：
┌────────────┬─────────────┬───────┐
│編                  號  │  面  額（新台幣）        │ 張    數     │
├────────────┼─────────────┼───────┤
│ＥＬ２８９１１２ＸＣ    │  一千元                  │ 一張         │
├────────────┼─────────────┼───────┤
│ＥＬ２８９１１３ＸＣ    │  "                       │ 二張         │
├────────────┼─────────────┼───────┤
│ＥＬ２８９１１５ＸＣ    │  "                       │ 一張         │
├────────────┼─────────────┼───────┤
│ＥＬ２８９１２４ＸＣ    │  "                       │ 一張         │
├────────────┼─────────────┼───────┤
│ＥＬ２８９１２５ＸＣ    │  "                       │ 一張         │
├────────────┼─────────────┼───────┤
│ＥＬ２８９１２６ＸＣ    │  "                       │ 一張         │
├────────────┼─────────────┼───────┤
│ＥＬ２８９１２７ＸＣ    │  "                       │ 二張         │
├────────────┼─────────────┼───────┤
│ＥＬ２８９１３８ＸＣ    │  "                       │ 一張         │
├────────────┼─────────────┼───────┤
│ＥＬ２８９１９８ＸＣ    │  "                       │ 一張         │
└────────────┴─────────────┴───────┘


司法院資訊處製作；財團法人民間司法改革基金會備份。
